高雄高等行政法院判決　　　　　　　　　　　　　　　九十年度訴字第二一七八號
　　　　　　　　　　　　　　　.
　　原　　　告　甲○○
　　訴訟代理人　戊○○
　　被　　　告　屏東縣稅捐稽徵處
　　代　表　人　乙○○處長
　　訴訟代理人　丁○○
　　　　　　　　丙○○
右當事人間因土地增值稅事件，原告不服屏東縣政府中華民國九十年十一月二十七日
九十年屏府訴字第五十四號訴願決定，提起行政訴訟。本院判決如左：
    主  文
訴願決定及原處分均撤銷。
被告應做出退還原告已繳納之土地增值稅款及利息計新臺幣伍拾貳萬貳仟肆佰壹拾柒
元之行政處分。
訴訟費用由被告負擔。
    事  實
一、事實概要：
    原告於民國 (下同)八十一年三月二十六日向訴外人林武雄承買取得坐落於屏東
    縣長治鄉○○段第五四五地號之農業用地，並經被告依行為時土地稅法第三十九
    條之二第一項規定准予免徵土地增值稅在案。嗣被告於八十六年十月間，因清查
    農地而以八十六年十月二十二日八六屏稅財字第七六八七四號函通知原告，略以
    如有不繼續耕作情事，應於文到二十日內辦理補繳原免徵土地增值稅款，如未自
    動補繳稅款者，將依土地稅法第五十五條之二規定予以處罰等語。惟原告因於八
    十六年間在該土地上有自行搭蓋鋼筋棚架情事而擔心受罰，遂於八十六年十二月
    十三日，向被告申請改按一般案件核課土地增值稅，並依規定完納系爭土地增值
    稅款新台幣（以下同）三六○、一三四元及應加計之利息一六二、二八三元。嗣
    原告於九十年七月二十六日向被告申請退還前開已繳稅款及利息五十二萬二千四
    百十七元，惟被告以上開補稅於法並無違誤，乃以九十年八月一日（九○）屏稅
    財字第六六八八二號函否准其所請。原告不服，提起訴願，亦遭決定駁回，遂提
    起本件行政訴訟。
二、兩造聲明：
  (一)原告聲明求為判決：
    如主文所示。
  (二)被告聲明求為判決：
    (1)原告之訴駁回。
    (2)訴訟費用由原告負擔。
三、兩造之爭點：
  甲、原告主張之理由：
    1.按納稅義務人對於因適用法令錯誤或計算錯誤溢繳之稅款，得自繳納之日起，
      五年內提出具體證明，申請退還，稅捐稽徵法第二十八條有明文規定。因之，
      原告於八十六年十二月十二日完納系爭之稅款及應加計之利息，而於九十年七
      月二十六日向被告機關申請退還上開已繳之稅款及應加計之利息，應符合上開
      法令之規定，合先陳明。
    2.次查原告於八十一年三月二十六日，購買取得坐落於屏東縣長治鄉○○段第五
      四五地號之農業用地，依當時之土地稅法第三十九條之二第二項規定及修正後
      之現行土地稅法第三十九條第二項規定「．．．未作農業使用，於再移轉時應
      課徵土地增值稅．．．」，亦即申請准予免課徵土地增值稅之農地，若不作農
      業使用時，應予再次移轉時課徵土地增值稅，換言之，原告係有償購買土地者
      ，而非出售土地之人，依土地稅法第三十九條之二第二項規定，在未移轉土地
      前，亦非納稅義務人，應符合上述稅捐稽徵法第二十八條可以申請退稅之規定
      。
    3.在原告僅係在購買上述農地後，超蓋農舍，並無作非農業使用之情形，因之，
      原告超蓋農舍若有違反規定，似應依建築法或違章建築處理辦法等相關規定處
      理，應非補繳增值稅之原因。
  乙、被告主張之理由：
    1.按「農業用地在依法作農業使用時，移轉與自行耕作之農民繼續耕作者，免徵
      土地增值稅。」「土地所有權移轉或設定典權時，權利人及義務人應於訂定契
      約之日起三十日內，檢同契約及有關文件，共同申請土地所有權移轉或設定典
      權登記，並共同申報其土地移轉現值，但依規定得由權利人單獨申請登記者，
      權利人得單獨申報其移轉現值。」「納稅人自動向稅捐稽徵機關補報並補繳所
      漏稅款者，凡屬未經檢舉及未經稽徵機關或財政部指定之調查人員進行調查之
      案件，左列之處罰一律免除．．．二各稅法所定關於逃漏稅之處罰。前項補繳
      之稅款，應自該項稅捐原繳納期限截止之次日起，至補繳之日止，就補繳之應
      納稅捐，依原應繳納稅款期間屆滿之日郵政儲金匯業局之一年期定期存款利率
      按日加計利息，一併徵收。」，分別為行為時土地稅法第三十九條之二第一項
      、平均地權條例第四十七條及稅捐稽徵法第四十八條之一所明定。另「茲核釋
      如下：(二)稅捐稽徵法第四十八條之一但書『其補繳之稅款，應自該項稅捐原繳
      納期限截止之次日起至補繳之日止』中所稱原繳納期限截止之『次日』，係指
      左列日期而言．．．2.依法應由納稅義務人申報，而由稽徵機關核定徵收之稅
      款，已由納稅義務人在規定期間內申報，其由稽徵機關核定徵收之稅款，已由
      納稅義務人在規定期間內申報，其由稽徵機關核定應納稅款通知書所載限繳日
      期或核定免稅日，係在規定申報期間屆滿前者，係指規定申報期間屆滿日之次
      日。．．．」、「依稅法規定應適用郵政儲金匯業局一年定期存款利率按日加
      計利息者，該項一年期定期存款利率如有固定及機動兩種利率時，一律採固定
      利率計息。」為財政部六十九年九月二十二日台財稅第三七九三一號及八十三
      年六月二十日台財稅第八三○八七六六七七號函所明釋。
    2.本件原告於八十一年三月二十六日（訂約日）承買取得坐落長治鄉○○段第五
      四五地號之農業用地，係依行為時土地稅法第三十九條之二第一項規定申請核
      准免徵土地增值稅在案（如原處分卷第四至六頁），嗣後其有未繼續耕作之情
      事（農舍超蓋），迨原告於接獲被告八十六年十月二十二日八六屏稅財字第七
      六八七四號輔導函（內容略以：如有不繼續耕作情事，應於文到二十日內向本
      處辦理補繳原免徵土地增值稅，如未自動補繳稅款者，將依土地稅法第五十五
      條之二規定予以處罰。），即自動向被告申請改按一般案件核課，此經被告以
      八十六年十二月十六日八六屏稅財字第八九七四五號函核定應納稅額三六○、
      一三四元，原告並於八十六年十二月十三日完納系爭稅款及應加計之利息一六
      二、二八三元，惟其迄九十年七月二十六日始向被告申請退還其自動補繳之上
      開稅額及利息，然因上開補稅案之法令依據並無不合，故被告以九十年八月一
      日屏稅財字第六六八八二號函否准所請，自非無據。
    3.查系爭土地於原告依行為時土地稅法第三十九條之二第一項規定申請免徵土地
      增值稅在案後，因有未繼續耕作之情事（農舍超蓋），遂其於接獲系爭輔導函
      後即自行向被告申請自動補報補繳原免徵之土地增值稅及應加計之利息，被告
      揆諸行為時土地稅法第五十五條之二第一項：「依第三十九條之二第一項取得
      之農業用地，取得者於完成移轉登記後，有左列不繼續耕作情形之一者，處以
      原免徵土地增值稅額二倍之罰鍰，其金額不得少於取得時申報移轉現值百分之
      二：一．．三非依法令變更為非農業用地使用。」、稅捐稽徵法第四十八條之
      一及財政部七十九年十月二十九日台財稅第七九○三七二四三三號函釋：「取
      得免徵土地稅之農業用地，如有不繼續耕作情事者，在未經檢舉及未經稽徵機
      關或財政部指定調查人員進行調查之前，自行申請改按一般案件核課並補稅者
      ，免依土地稅法第五十五條之二規定處罰。」等規定，核定應納稅額並自系爭
      申報屆滿日（八十一年四月二十五日）之次日（八十一年四月二十六日）至補
      繳日（八十六年十二月十二日）止，就補繳之應納稅額三六○、一三四元，依
      原應繳納期間屆滿之日（八十一年四月二十五日）郵政儲金匯業局之一年期定
      期存款利率（百分之八）按日加計利息，於法自屬有據。
    4.第查，原告於八十六年十二月十二日完納稅款三六○、一三四元及利息一六二
      、二八三元後，並未依訴願法規定於三十日內提起訴願，是以，該項補稅及加
      計利息案業告確定，原告自無現行土地稅法第三十九條之二規定之適用。又行
      為時土地稅法第三十九條之二係規定免徵土地增值稅之要件為承受農業用地後
      ，應繼續耕作，惟原告取得系爭土地後未繼續耕作（超蓋農舍），依行為時土
      地稅法第五十五條之二規定，本件原應科處原免徵土地增值稅額二倍之罰鍰，
      而原告因自動向本處補繳系爭稅額，故免予處罰。
    5.再者，按行為時財政部八十一年七月二日台財稅第八一○二二四三一二號函：
      「說明：二、本案經函准內政部八十一年五月二十七日台（八一）內地字第八
      一七三四九三號函略以：『×××君依法取得免徵土地增值稅之農業用地後所
      興建之農舍，既經主管機關核發「實施區域計畫地區自用農舍建造執照」，且
      依農業發展條例第三條第十款規定，「與農業經營不可分離之農舍」係屬農業
      用地之一種，是以本案似無土地稅法第五十五條之二第三款規定「非依法令變
      更為非農業用地使用情形」。惟如其原興建農舍面積超出建造執照核准興建面
      積者，則超額建築使用之土地似仍應依土地稅法上開規定予以處罰。』本案請
      依該部意見辦理」釋示意旨，原告所超蓋之農舍，自屬行為時土地稅法第五十
      五條之二第一項第三款所稱非依法令變更為非農業用地使用之情形。綜上，被
      告核定補稅及加計利息適用法令及計算依據均無違誤，且該案早告確定，從而
      ，被告否准原告所請，並無不合，原處分應予維持。
    理  由
一、按「土地增值稅之納稅義務人如左：一、土地為有償移轉者，為原所有權人．．
    ．。前項所稱有償移轉，指買賣、交換、政府照價收買或徵收等方式之移轉。」
    為土地稅法第五條所明定。又按「納稅義務人對於因適用法令錯誤或計算錯誤溢
    繳之稅款，得自繳納之日起五年內提出具體證明，申請退還；逾期未申請者，不
    得再行申請。」為稅捐稽徵法第二十八條所明定。而「已納之土地增值稅，倘發
    生退還情事，原則上應以繳款通知書上所載納稅義務人為退還之對象；惟如該應
    退稅款，係由權利人向稽徵機關申請代繳有案，或權利人能提出證明該項應退稅
    款，確係由權利人代為繳納並經稽徵機關查明屬實者，應准由代繳人辦理切結手
    續後，退還代繳人。」亦經財政部於七十四年六月十二日台財稅字第一七四五一
    號函示在案。此函釋與稅捐稽徵法第二十八條規定意旨相符，本院自得予以適用
    。
二、本件原告於八十一年三月二十六日，向訴外人林武雄承買取得坐落於屏東縣長治
    鄉○○段第五四五地號之農業用地，並經被告依行為時土地稅法第三十九條之二
    第一項規定准予免徵土地增值稅在案。嗣被告於八十六年十月間，因清查農地，
    而以八十六年十月二十二日八六屏稅財字第七六八七四號函通知原告，略以如有
    不繼續耕作情事，應於文到二十日內辦理補繳原免徵土地增值稅款，如未自動補
    繳稅款者，將依土地稅法第五十五條之二規定予以處罰等語。惟原告因於八十六
    年間有自行搭蓋鋼筋棚架情事而擔心受罰，遂於八十六年十二月十三日，向被告
    申請改按一般案件核課土地增值稅，並依規定完納系爭土地增值稅款三六○、一
    三四元及應加計之利息一六二、二八三元，此有被告八十六年十月二十二日八六
    屏稅財字第七六八七四號函及土地增值稅繳款書附於原處分卷可稽，並為兩造所
    不爭執，自堪信為真實。
三、嗣原告於九十年七月二十六日，向被告申請退還前開已繳系爭土地增值稅款及利
    息五十二萬二千四百十七元，而被告則依據稅捐稽徵法第四十八條之一規定、財
    政部七十九年十月二十九日台財稅第七九○三七二四三三號函釋：「取得免徵土
    地稅之農業用地，如有不繼續耕作情事者，在未經檢舉及未經稽徵機關或財政部
    指定調查人員進行調查之前，自行申請改按一般案件核課並補稅者，免依土地稅
    法第五十五條之二規定處罰。」及財政部八十一年七月二日台財稅第八一○二二
    四三一二號函釋意旨，以原告既有自行搭蓋鋼筋棚架之事實，即屬符合不繼續耕
    作情事，乃以九十年八月一日（九○）屏稅財字第六六八八二號函否准原告之申
    請，固非無見。惟查：土地增值稅之課稅目的，一方面係基於量能課稅之原則，
    以維持租稅負擔公平，進而實現租稅正義；而另一方面則係為了促使土地自然漲
    價利益歸公，以實現財富重分配的社會國家原則，並抑制土地炒作投機，藉以達
    成土地資源合理利用之目標。至土地增值稅之納稅義務人，依土地稅法第五條第
    一項第一款之規定，倘土地為有償移轉者，其義務人為原所有權人；蓋土地出賣
    人於其土地所有權有償移轉時，其所獲得之買賣價金中，乃含有土地自然漲價之
    利益，故向原所有權人課徵土地增值稅，不僅符合量能課稅原則，亦符合社會公
    平原則。然政府基於農業政策之考量，為鼓勵農地農用，故將農地「移轉與自行
    耕作之農民繼續耕作者」，特予以免徵土地增值稅之優惠，是行為時同法第三十
    九條之二第一項復規定：「農業用地在依法作農業使用時，移轉與自行耕作之農
    民繼續耕作者，免徵土地增值稅。」。其次，該免徵土地增值稅之土地，於變更
    為非農業使用時，其有關土地增值稅之課徵，則需於再次為移轉行為時，始予計
    算應繳納之土地增值稅額而予以課徵，此觀行為時同法第三十九條之二第二項規
    定：「．．，免徵土地增值稅之農業用地，於變更為非農業使用後再移轉時，應
    以其前次權利變更之日當期之公告土地現值為原地價，計算漲價總數額，課徵土
    地增值稅。」自明。準此，土地增值稅之繳納，僅在土地有移轉之行為時（有償
    ），原土地所有權人始有繳納之義務。經查，原告於八十一年三月二十六日，向
    訴外人林武雄承買系爭農業用地，屬有償取得，然該系爭土地係作農業使用，依
    行為時土地稅法第三十九條之二第一項規定准予免徵土地增值稅。又原告於八十
    一年三月二十六日承買系爭土地後，迄無再次移轉之行為，則依前揭之說明，自
    不生繳納土地增值稅之問題。茲有疑義者，乃原告於八十六年間，另於系爭土地
    上搭蓋鋼筋棚架以作為採收椰子、堆放農具及停放車輛之場所，不惟為原告所自
    陳，亦有原告提出之照片可參，則姑不論其所搭蓋之鋼筋棚架是否為與農業經營
    不可分離之一部分，退一步言，縱稱原告所加蓋鋼筋棚架所佔有之土地已變更為
    非農業使用，則依財政部八十一年七月二日台財稅第八一○二二四三一二號函釋
    意旨，亦僅發生是否應依行為時土地稅法第五十五條之二第一項第三款所規定「
    非依法令變更為非農業用地使用」，而予以處罰之問題而已，究不能因此而責由
    原土地出賣人或現所有權人補繳納土地增值稅。固然，財政部七十九年十月二十
    九日台財稅第七九○三七二四三三號函釋指稱取得免徵土地稅之農業用地，如有
    不繼續耕作情事者，在未經檢舉及未經稽徵機關或財政部指定調查人員進行調查
    之前，自行申請改按一般案件核課並補稅者，免依行為時土地稅法第五十五條之
    二規定處罰，然此項權宜之處理方式，現使用土地之人雖可因此免受原免徵土地
    增值稅額二倍之罰鍰（行為時土地稅法第五十五條之二參照），而僅補繳原免徵
    之土地增值稅，相較之下，對現使用土地之人反而有利，惟此項作為，顯然不當
    扭曲土地增值稅需於發生移轉時，始有繳納義務之法律規定，核與行政機關依法
    行政之原則即有違背。查原告於八十六年間因自行於系爭土地上搭蓋鋼筋棚架使
    用，因擔心受到裁罰，遂於接獲被告八十六年十月二十二日八六屏稅財字第七六
    八七四號通知函後，即於同年十二月十三日向被告申請改按一般案件核課土地增
    值稅，並依規定完納系爭土地增值稅款三六○、一三四元及應加計之利息一六二
    、二八三元。然細觀原告之所以向被告繳納土地增值稅，歸其原因，乃係因被告
    引用財政部上揭函釋，欲依行為時土地稅法第五十五條之二規定予以處罰，原告
    為免受較重之裁罰（原免徵土地增值稅額二倍之罰鍰），始依通知函之教示，同
    意自動補繳土地增值稅款。是原告所為，顯然係因被告援引財政部函釋之誤導所
    致，核與行為時之相關法律規定不合，則依稅捐稽徵法第二十八條規定，自可依
    法申請退還。而被告以原告繳納系爭之土地增值稅係其自行繳納，而拒絕退還，
    所持法律見解，即有可議。
四、再者，依最高行政法院六十九年判字第一號判例：「按土地增值稅除土地所有權
    無償移轉者外，以原土地所有權人為納稅義務人，其由取得所有權人申報並代為
    繳納者，既係代為繳納，納稅主體自仍為原來之納稅義務人，而非代繳之人。」
    ，已明確指出土地有償移轉後，縱土地增值稅係由取得土地所有權人申報並代為
    繳納，則該項土地增值稅之納稅義務人於稅法上仍屬原來之土地所有權人。經查
    ，本件原告雖於八十六年十二月十三日自動補繳系爭土地增值稅款，然繳款書上
    則註明「納稅義務人」為林武雄，「代繳人」為甲○○（即本件原告），固有該
    繳款書附於原處分卷內可參，惟原土地所有權人林武雄早於八十一年三月間即將
    系爭土地出售予原告，並已辦竣所有權移轉登記。而原告於承受系爭土地後，亦
    確實有作為農業使用之行為，亦為被告所不否認，則迨於八十六年間，原告因農
    事需要，始於系爭土地上自行搭蓋鋼筋棚架以作為採收椰子、堆放農具及停放車
    輛使用，此距離原來土地移轉之時間，已達五年之久，早已脫離原土地所有權人
    可掌控之範圍，是原告於斯時就系爭土地縱有變更原來之使用目的，而非繼續為
    農業使用時，亦與原土地所有權人無關。被告值此情形，本可依行為時土地稅法
    第五十五條之二規定對原告予以處罰（註：該條規定業於八十九年一月二十六日
    經總統公布刪除），卻捨此不由，改教示原告主動向被告申請改按一般案件核課
    土地增值稅之方式為之，並將此繳納土地增值稅之義務轉嫁至原土地所有權人身
    上，無疑課予原土地所有權人於土地所有權移轉後多年，仍應負擔保該農地作為
    農業使用之責任，致處於隨時會因買受人個人之行為而被追繳原已免徵之土地增
    值稅之風險，有違法律維持安定及合理之目的。是原告抑或原土地所有權人就系
    爭土地增值稅均無繳納之義務，則原告依稅捐稽徵法第二十八條之規定，於法定
    期限向被告申請退還，為有理由。被告辯稱本件核定補徵系爭土地增值稅依法有
    據云云，洵無理由，不足為採。
五、綜上所述，原告既非本件系爭土地增值稅之納稅義務人，且無代原土地所有權人
    繳納系爭土地增值稅之義務，已如前述，其已繳納之系爭土地增值稅，核屬誤解
    法令所致。原告依稅捐稽徵法第二十八條之規定，請求被告退還原告已繳納之稅
    款及利息，洵無不合。被告未予詳究，遽予否准原告退還之請求，自非適法。而
    訴願決定未予糾正，亦有未洽。原告執此指摘，請求將訴願決定及原處分均撤銷
    ，為有理由。爰由本院將訴願決定及原處分均予撤銷，並依原告之請求，判決命
    被告應作成退還原告已繳納之土地增值稅款及利息計五十二萬二千四百十七元之
    行政處分，以昭折服。
六、據上論結，本件原告之訴為有理由，爰依行政訴訟法第一百九十五條第一項前段
    、第九十八條第三項前段，判決如主文。
中      華      民      國    九十一    年      四      月      十八    日
                              高雄高等行政法院第四庭
                                          審判長法官  高秀真
                                          法      官  李協明
                                          法      官  邱政強
右為正本係照原本作成。
如不服本判決，應於判決送達後二十日內向本院提出上訴書狀，其未表明上訴理由者
，應於提起上訴後二十日內向本院提出上訴理由書（須按對造人數附繕本）；如於本
判決宣示或公告後送達前提起上訴者，應於判決送達後二十日內補提上訴理由書（須
附繕本）。未表明上訴理由者，逕以裁定駁回。
提起上訴應預繳送達用雙掛號郵票七份（每份三十四元）。
中 　 　華 　 　民　  　國 　 九十一  　年      四      月　    十八    日
                                          法院書記官  涂瓔純
